臺灣高等法院臺中分院民事判決　　　八十八年度上字第三二三號
　　　上　訴　人　　戊○○
　　　訴訟代理人　　胡宗智律師
　　　　　　　　　　甲○○
　　　法定代理人　　丙○○
　　　訴訟代理人　　丁○○
　　　複　代理人　　乙○○
右當事人間拆屋還地等事件，上訴人對於中華民國八十八年三月三十日臺灣彰化地方
法院第一審判決（八十七年度訴字第五九四號），提起上訴，本院判決如左：
　　　主　　　文
上訴駁回。
第二審訴訟費用由上訴人負擔。
　　　事實及理由
一、被上訴人之法定代理人業於八十九年二月十六日由丙○○接任，此有其提出之財
    政部派令二件在卷可稽，並據其具狀聲明承受訴訟，核與法律規定相符，應予准
    許。
二、被上訴人主張：坐落於彰化縣溪州鄉○○段第三三九地號土地（下稱系爭土地）
    ，為被上訴人機關管理之國有土地，上訴人對系爭土地並無正當使用權源，竟於
    原判決附圖（下稱附圖）所示Ａ部分○．○○二三公頃土地建築房屋，並於附圖
　　所示Ｂ部分○．○三二一公頃土地上種種水稻，自屬無權占有，伊依民法第七百
　　六十七條規定，自得請求上訴人拆除系爭土地上房屋、水稻返還土地，並請求上
　　訴人給付自八十二年五月一日起至八十七年四月三十日止，依土地公告地價總額
　　年息百分之八所受有相當於租金之利益，及自八十七年五月一日起至交還土地之
　　日止，按所占用之土地面積給付當期公告地價年息百分之八計算之不當得利等情
　　，爰依上開規定，求為命：(一)上訴人應將系爭土地如附圖所示Ａ，Ｂ部分土地面
　　積○．○三四四公頃之地上物拆除，並將土地交還予伊；(二)上訴人應給付伊新台
　　幣（下同）十萬七千二百五十八元，暨自民國八十七年五月一日起至交還土地之
　　日止，按所占用之土地面積給付當期公告地價年息百分之八計算之不當得利之判
　　決（關於請求給付十萬七千二百五十八元不當得利部分，原審判准六萬八千三百
　　四十一元，而駁回被上訴人超出部分之請求，未據被上訴人聲明不服；另原判決
　　命原審共同被告鄭火秋、鄭來木二人給付部分，未據其二人聲明不服，均已確定
　　）。
三、上訴人則以：(一)系爭土地係於八十五年間土地重測後才產生，非私有土地所有權
　　消滅後所生，不能遽認定為國有土地。縱被上訴人認系爭土地為國有，亦有時效
　　取得之適用，依民法第七百七十條之規定，其需至民國九十四年才能申請登記為
　　國有土地。(二)又系爭土地係八十五年測量後產生，於此之前，係為伊所有彰化縣
　　埤頭鄉○○段一○五地號之一部，該土地係伊先祖於日據時代取得，並於田旁築
　　屋而居，系爭土地即伊屋前田埂小路，後鋪設柏油而為通道，是系爭土地初即為
　　伊所有。又系爭土地地目編列為「道」，依通例，道路用地乃依計畫為之，皆會
　　標示道路為幾米寬，然本案卻無此標示，究其原因，乃在於系爭土地為既成道路
　　，被上訴人為配合此一事實，方予變更地目。系爭土地一直係屬未登錄之土地，
    遲至八十二年間地籍圖重測後，系爭田間小徑始為第一次登記，係屬新登錄之道
    路用地，其既係依當時田間小徑之現況辦理第一次登記，而其原有位置，乃與伊
    所有之土地及房屋毗鄰，經地籍圖重測後，伊所有之土地及房屋竟反而成為該道
    路之一部分，足見係地籍圖重測錯誤而與原始地籍圖不符所致，足證非伊占有系
    爭土地。(三)退一步言之，伊之土地乃先祖於日據時代取得，並登記有案，自此於
    稻田旁築屋而居，後由伊繼承取得所有權。故含先祖以所有意思和平、善意、公
    然繼續占有系爭土地之時間已年代長久，而占有，依民法第九百四十四條規定應
　　受到保護。且善意占有人，依法推定其為適法所有之權利，得為占有物之使用收
　　益，自不必依不當得利規定負返還責任（參最高法院七十七年台上字第一二○八
　　號判決）。故本件被上訴人請求給付不當得利並無理由等語，資為抗辯。
四、原法院審理後，斟酌兩造之主張及攻擊防禦方法之結果，認被上訴人關於命上訴
　　人拆除附圖所示Ａ、Ｂ部分之地上物，將土地交還予被上訴人部分之請求，為有
    理由，為被上訴人勝訴之判決，關於不當得利部分，則為上訴人一部敗訴之判決
    ，諭知上訴人應給付被上訴人六萬八千三百四十一元，暨自八十七年五月一日起
    至交還土地之日止，按所占用之土地面積給付當期公告地價年息百分之八計算之
    不當得利，而駁回被上訴人其餘之訴，並依兩造之陳明，分別酌定相當之擔保，
    為假執行及准免為假執行之宣告。上訴人就其敗訴部分聲明上訴，求為判決：(一)
    原判決關於上訴人敗訴部分廢棄；(二)右廢棄部分，被上訴人在第一審之訴及假執
    行之聲請均駁回；(三)第一、二審訴訟費用均由被上訴人負擔。被上訴人則答辯聲
    明求為判決駁回上訴人之上訴。
五、查被上訴人主張坐落彰化縣溪州鄉○○段三三九地號土地，為其機關管理之國有
　　土地，已據其提出與所述相符之土地登記簿謄本、國有土地勘查表各一件為證，
　　並經原審法院會同彰化縣北斗地政事務所派員勘測現場屬實，有勘驗筆錄及複丈
　　成果圖可稽，應認被上訴人之主張為真實。上訴人雖辯稱：系爭土地係八十五年
　　重測後才產生，非私有土地所有權消滅後所生，不能遽認定為國有土地，縱被上
　　訴人認系爭土地為國有，亦有時效取得之適用，依民法第七百七十條之規定，其
　　需至九十四年才能申請登記為國有土地，又系爭土地係八十五年重測前，係被上
　　訴人所有彰化縣埤頭鄉○○段一○五地號之一部，即伊屋前田埂小路，後鋪設柏
　　油而為通道，是系爭土地初即為伊所有，伊並未占有系爭土地，顯係地籍圖重測
　　錯誤云云，經查：系爭土地確屬被上訴人機關管理之國有土地，已如前述，而上
　　訴人等確占用部分土地，亦經原審法院勘查屬實，且有複丈成果圖在卷可查，又
　　系爭土地是於八十三年三月三日因地籍圖重測辦理第一次登記之「新登錄」土地
　　，非屬埤頭鄉○○段第一○五地號土地之一部，業經彰化縣北斗地政事務所函述
　　甚明，有該所八十八年二月十日所出具之北地二字第九二五號函及重測前後地籍
　　圖謄本各一件附卷可稽。按「凡不屬私有或地方所有之財產，除法律另有規定外
　　，均應視為國有財產」國有財產法第二條第二項定有明文，本件系爭土地，既非
　　屬私有或地方所有，則登記為國有並由被上訴人機關管理，當屬有據，上訴人前
　　開辯詞，顯不足以對抗被上訴人之請求。又本件業經彰化縣北斗地政事務所勘測
　　甚明，製有複丈成果圖在卷可稽。嗣並經內政部土地測量局再描繪系爭土地與上
　　訴人所有之彰化縣埤頭鄉○○段第一○五、一○六地號土地重測前舊地籍圖重新
　　套繪該土地之經界線之結果，證實該重測結果並無不符，此有該局八十九年五月
　　十七日八九地測一字第○六九八四號函及八十九年七月二十一日八九地測一字第
　　○九九九八號函各乙件在卷可考（見本院卷第一字第一一○－一一二頁）。上訴
　　人指稱該地籍圖重測之結果有誤云云，即屬無稽。況其指重測之地籍圖有誤，無
　　非以：(一)系爭土地乃以現況為第一次登記，而當時系爭土地即既成道路乃在伊所
　　有土地及房屋之旁；(二)經伊套繪新舊地籍圖之結果，發現原有路側之水溝無法銜
　　接云云為其論據，惟查：(一)依證人即內政部土地測量局公務員高祥雯於本院準備
　　程序中所提出之地籍調查界址標示補正處理記載表所載，系爭土地之界址乃經上
　　訴人之指界（見本院卷第一宗第八八－九八頁），此並為上訴人所是認（見本院
　　卷第二字第二十五頁、第十二頁）；是上訴人指稱系爭土地辦理第一次登記即以
　　系爭土地在其土地及房屋之毗鄰之現況為準，尚嫌無據。而田間小徑，每因長期
　　之水流沖刷及田土之翻耕，田地週邊之整理等因素，而互有消長或移動，是其界
　　址亦常隨之變動，此為台灣鄉間常有之現象，乃眾所皆知之事實，是上訴人蓋屋
　　時，及其後指界時，其所指土地界址及房屋坐落之位置是否準確無誤，不能無疑
　　，是其以當時之現況推認其無占有系爭土地，而係地籍圖重測錯誤，無非臆測之
　　詞，尚嫌無據，不能採信。(二)上訴人所謂自行以新舊地籍套繪比較之方式，乃以
　　影印黏貼之方式為之，該方式不能排除故意做作或方法不當失誤之情形。而內政
　　部土地測量局所為之套繪，乃派人進入桃園圖庫分庫以儀器套繪舊地籍圖為之，
　　並經以公文書確認其準確性在案（見本院卷第一宗第二○九頁），自具公信力。
    是上訴人以自行套繪之結果指稱地籍圖重測有誤，自不足採信。
六、按所有人對於無權占有或侵奪其所有物者，得請求返還之，對於妨害其所有權者
　　，得請求除去之，有妨害其所有權之虞者，得請求防止之，民法第七百六十七條
　　定有明文。本件上訴人並無正當權源占用系爭土地，屬無權占有，被上訴人依上
　　開規定請求上訴人將地上物拆除並將土地交還予之，即無不合，應予准許。
七、被上訴人另主張上訴人自八十二年五月一日起至八十七年四月三十日止，無權占
　　有上開土地，無法律上原因而受有相當於租金之利益，致其受有損害，請求上訴
　　人給付十萬七千二百五十八元，並自八十七年五月一日起至交還土地之日止，按
　　所占用之土地面積給付當期公告地價年息百分之八計算之不當得利。上訴人則以
    其為長期和平、善意、公然繼續占有系爭土地，依民法第九百四十三條之規定，
　　應推定其適法有此權利，得為占有物之使用收益，自不必依不當得利之規定負返
　　還之責任，此有最高法院七十七年台上字第一二○八號判決就此闡釋甚明可據云
　　云，資為抗辯。惟按，占有之具排他性，係因占有人於占有物上行使之權利，推
　　定其適法有此權利。倘占有物已證明為他人所有，則占有人即無對物之所有權人
　　行使排除妨害之餘地，此就民法第九百四十三條與第七百六十七條之對照觀之至
　　明（最高法院五十八年台上字第三○七八號判決參照）。而系爭土地既登記為國
　　有，而由被上訴人機關負責管理，已如前述，自係可證明為他人所有，是上訴人
　　主張依民法第九百四十三條之規定，其和平、善意之繼續占有應推定其有權利，
　　已屬無據。又最高法院七十七年度台上字第一二○八號判決要旨乃以不動產占有
　　人就其於完成物權取得時效並辦畢登記時，就其時效進行期間之占有，得有民法
　　第九百四十三條、第九百五十二條規定之適用，而不必就占有使用所取得之利益
　　負責返還而為闡釋，而本件上訴人所占有之系爭土地為國有土地，已為第一次所
　　有權之登記，上訴人予以占有，亦無從依時效取得其不動產物權之權利，其情形
　　顯有不同，自屬無從比附援引。上訴人據此主張免為返還其不當得利，尚嫌無據
　　。是被上訴人以上訴人無權占有系爭土地，對之請求返還相當於租金之利益，依
　　法有據，自應准許。然系爭土地係於八十三年四月一日始經登記為國有土地，有
　　土地登記謄本在卷可參，而不動產之取得經登記而發生效力，是上訴人等應自是
　　時起始為無權占有，而屬無法律上原因而受有相當於租金之利益，致被上訴人受
　　有損害，自應認被上訴人自斯時起得依不當得利請求上訴人返還該相當於租金之
　　利益。又相當於租金之利益，應受土地法第一百零五條、第九十七條之限制，即
　　以不超過土地申報總價額年息百分之十為限，又依平均地權條例施行細則第二十
　　一條，公有土地以各該宗土地之公告地價為申報地價，而系爭土地八十三年公告
　　地價為每平方公尺六百元，八十六年時則增為六百四十元，有卷附地價證明書足
　　憑，又該土地坐落於彰化縣溪州鄉，非處於交通要道或工商繁榮之區○○○道路
　　用地，因之，被上訴人主張相當於租金利益之計算以前揭公告地價年息百分之八
　　計算，尚稱公允，依此核算，上訴人自八十三年四月一日至八十七年四月卅日止
　　所受相當於租金之利益為六萬八千三百四十一元（１、自八十三年四月一日起至
　　同年六月三十日止：６○○×３４４×８％÷１２×３＝４１２８，２、自八十
　　三年七月一日起至八十六年六月三十日止：６○○×３４４×８％÷１２×３６
　　＝４９５３６，３、自八十六年七月一日起至八十七年四月三十日止：６４○×
　　３４４×８％÷１２×１○＝１４６７７，１＋２＋３＝６８３４１），被上訴
　　人於此範圍內，請求上訴人返還其利益，為有理由，應予准許。
八、綜上，被上訴人依所有物返還請求權之規定及不當得利之法律關係，請求上訴人
　　應將坐落彰化縣溪州鄉○○段三三九地號如附圖所示Ａ、Ｂ部分土地面積○‧○
　　三四四公頃之地上物拆除，並將土地交還予之，暨上訴人應給付被上訴人六萬八
　　千三百四十一元，並自八十七年五月一日起至交還土地之日止，按所占用之土地
　　面積給付當期公告地價年息百分之八計算相當於租金損害之不當得利，為有理由
　　，應予准許。原審法院因而為被上訴人此部分勝訴之判決，並依兩造之陳明，分
    別酌定相當之擔保金額，為假執行及免為假執行之宣告，依法並無不合。上訴意
    旨仍執陳詞，指摘原判決關於上訴人敗訴部分不當，為無理由，應予駁回。
九、本件事證已臻明確，兩造其餘主張及舉證，對判決之結果不生影響，爰不予一一
    論述，併此敘明
十、據上論結，本件上訴為無理由，依民事訴訟法第四百四十九條第一項、第七十八
　　條，判決如主文。
中　　　華　　　民　　　國　　九十一　　年　　　七　　　月　　　九　　　日
~B1民事第五庭審判長法　官　陳滿賢
~B2　　　　　　　　法　官　邱森樟
~B3　　　　　　　　法　官　朱　樑
右為正本係照原本作成。
兩造均不得上訴。
~B　　　　　　　　書記官　陳秀真
中　　　華　　　民　　　國　　九十一　　年　　　七　　　月　　 十一　　 日
                                                                        Ｙ
